【裁判字號】    97,上訴,3147
【裁判日期】    980331
【裁判案由】    偽造文書等
【裁判全文】
臺灣高等法院臺中分院刑事判決        97年度上訴字第3147號
上  訴  人
即  被  告  丙○○
選任辯護人  路春鴻律師
上列上訴人因偽造文書等案件，不服臺灣苗栗地方法院97年度訴
字第228號中華民國97年10月30日第一審判決(起訴案號：臺灣苗
栗地方法院檢察署96年度偵字第5915號，97年度偵字第1054、11
80號），提起上訴，本院判決如下：
    主  文
原判關於丙○○故買贓物部分及所定之應執行刑，均撤銷。
丙○○故買贓物，處有期徒刑陸月；又故買贓物，處有期徒刑柒
月。應執行有期徒刑拾壹月。
      犯罪事實
一、丙○○係苗栗縣後龍鎮○○街 88之8號金晟銀樓之負責人，
    其明知丁○○及戊○○（均因犯加重竊盜罪，經原審以97年
    度訴字第228號判處罪刑確定）於96年11月2日至其銀樓所變
    賣之金飾，係來路不明之贓物（按係其2人於同日下午4時許
    ，侵入乙○○位於臺中縣大甲鎮○○路○段140巷20號住處所
    竊得之物），竟基於故買贓物之犯意，以新台幣（下同）30
    萬元之代價收購之；96年11月19日，丁○○、戊○○又持金
    飾前往其上開銀樓變賣，其明知該批金飾亦係來路不明之贓
    物（按係其 2人與潘孟佑，於96年11月19日上午10時30分許
    ，侵入己○○之苗栗縣通霄鎮○○里○鄰○○路267號住處所
    竊得之物），又另行基於故買贓物之犯意，以50萬元之代價
    向丁○○及戊○○收購之。嗣經警於96年12月19日逮捕丁○○、戊○○後，經由其等供述始循線查獲上情（丙○○另犯
    行使偽造文書罪部分，業經其於98年3月19日撤回上訴）。
二、案經苗栗縣警察局通霄分局報請臺灣苗栗地方法院檢察署檢
    察官偵查起訴。
    理  由
壹、證據能力部分：
    按當事人、代理人或辯護人於法院調查證據時，對被告以外
    之人於審判外之陳述，未於言詞辯論終結前聲明異議，視為
    同意以被告以外之人於審判外之陳述作為證據，法院審酌該
    言詞陳述作成時之情況，認為適當者，亦得為證據，刑事訴
    訟法第 159條之5第2項定有明文。查，本案下述所援引之供
    述或非供述證據，被告、公訴人於本案辯論終結前均未爭執
    各該證據之證據能力，且各該證據又查無不法取得之形，本
    院審酌各該證據作成時之情況，認為亦適合做為本案之證據
    ，依刑事訴訟法第159條之5第2項之規定，自有證據能力。
貳、實體部分：
一、訊據被告丙○○固坦承有於上開時、地先後兩次向丁○○、
    戊○○以30萬元、50萬元之價格收購其等所變賣之金飾，且
    收購當時並未要求對方填寫切結書等情不諱（見原審卷(二)第
    258頁)，惟矢口否認有何故買贓物之犯行，辯稱：丁○○及
    戊○○前來變賣金飾時，告訴伊他們是開設賭博遊藝場的，
    那些金飾是別人拿來賣的，並一再保證並非贓物，伊並不知
    所收購之金飾為贓物云云（見原審卷(二)第172頁)。
二、經查：
  (一)丁○○、戊○○確有於96年11月2日下午4時許，侵入乙○○
    之臺中縣大甲鎮○○路○段140巷20號住處竊得金飾，並持該
    批金飾以30萬元出賣予被告；96年11月19日上午10時30分許
    ，丁○○、戊○○另與潘孟祐侵入己○○之苗栗縣通霄鎮○○里○鄰○○路267號住處竊取金飾，又持所竊得之金飾，以
    50萬元之代價出售予被告等情，業據潘孟佑、丁○○、戊○○於警詢坦承在卷（見警卷第24、26至29、34至36頁，偵字
    第5915號卷(一)第25頁），核與被害人乙○○、己○○於警詢
    指訴之情節相符（見警卷第63至64、127至128、132至133頁
    ），是被告上開兩次向丁○○、戊○○等人所收購之金飾確
    屬贓物無疑，合先敘明。
  (二)被告雖以前詞置辯，且其選任辯護人亦以：依丁○○、戊○○於原審所證及卷附之切結書，可知丁○○等 3人於96年10
    月20、22及23日，攜帶其等所竊取之金飾前往金晟銀樓出售
    之初，被告確曾核對其等之身份證並要求簽立切結書，而當
    同年 11月2日、19日，其等再到金晟銀樓出售金飾時，被告
    亦要求其等出示身份證，但因僅相隔數日，且之前已經核對
    過身份證並簽立簽結書，所以當丁○○、戊○○騙稱未帶身
    份證並抱怨說：「大家都認識了，還要登記嗎？」時，被告
    始未堅持，被告固因疏失而省略核對身份證及填寫切結書之
    手續，但究不能以其未盡注意義務，即遽認其購入金飾之初
    ，主觀上即具有贓物之不法認識；又被告並非未向丁○○、
    戊○○詢問其等之金飾來源，只是誤信其等所稱該金飾係經
    營賭場，賭客賭輸時所留下用以抵債之說詞，而依吾人一般
    生活經驗，賭客至職業賭場賭博，倘現金不足以清償賭資時
    ，往往以名貴手錶、珠寶及金飾等貴重物品抵充，是當丁○○、戊○○以前詞詐騙被告時，被告則信以為真，參以丁○○、戊○○另向被告要求開立收據，並載明金飾之重量、價
    格用以報帳，被告亦據實開立收據以觀，被告顯誤信丁○○
    、戊○○所稱金飾之來源，其主觀上應無贓物之認識；況被
    告於向丁○○、戊○○購買金飾時，既未偷斤減兩，亦未趁
    機以低於市價甚多之價格收購，此適足以證明被告應無明知
    贓物而故予買受之犯意等語，為被告辯護。但查：
  1.按銀樓業者於收購民眾變賣珠寶金飾時，要求變賣者填寫切
    結書，以擔保有合法所有權，乃銀樓業者在難以查證物品來
    源之情形下，防止收到贓物之重要實務機制。而本案卷附切
    結書之標題即以斗大之字體標明：「苗栗縣金銀珠寶商業同
    業公會印製」，該切結書中亦預先以鉛字體印妥：「茲本人
    出售給貴銀樓之黃金珠寶確屬本人所有，若有來歷不明情事
    ，概由本人負責與貴銀樓無涉。恐口無憑，特立本證明書存
    貴銀樓收執為憑。（下略）」等語（見偵字第5915號卷(一)第
    214頁)。由此可知，此不但是苗栗縣銀樓業同業所認同之作
    法，更是銀樓業者要求收購合法金飾、拒絕來歷不明贓物之
    重要證明。銀樓業者若非有意收購贓物金飾，有何正當理由
    會省略此一必要之切結手續？被告於原審自承其從事此一行
    業有17年之久，且知悉應要求對方出具切結書等語（見原審
    卷(二)第257頁)，況切結書已有制式之格式，填寫該切結書所
    須花費之時間不多，以被告從事多年金飾買賣之經驗，若其
    無不法之犯意，實無省略此一重要步驟之理。參以丁○○、
    潘俊宏分別於96年10月20、22日，前往被告之銀樓所變賣之
    金飾，其價錢分別為4萬1350元、2萬4300元，被告均有要求
    其等簽立切結書（見偵字第5915號卷(一)第71、72頁所附之切
    結書），而本案丁○○、戊○○所變賣之金飾高達30萬元、
    50萬元，被告若無故買贓物之犯意，更無不要求其等簽立切
    結書之理。
  2.證人戊○○於原審雖證稱：「（問：他《即被告》有要求你
    們拿身份證嗎？）有，然後我們說沒有帶。」、「（問：他
    原來認識你嗎？）好像知道，我們有去賣1、2次，頭1、2次
    有拿身分證，後面幾次就沒有。」、「（問：為什麼後面幾
    次就沒有拿身份證了？）我們騙騙他就不用身分證。。」、
    「（問：他也沒有要求登記就對了？）好像有，我們就沒有
    帶身份證。」等語（見原審卷(二)第245至247頁）。然查，丁○○、戊○○於 96年11月2日持所竊得之金飾前往被告之金
    晟銀樓變賣時，被告並未要求登記等情，業據丁○○、戊○○偉於警詢證述在卷（見警卷第28、34頁）；而其等於96年
    11月19日再持所竊得之金飾前往變賣時，被告亦未要求其等
    拿出身份證登記等情，亦據丁○○、戊○○於警詢證述在卷
    （見偵字第5915號卷(一)第25頁）；且證人丁○○於原審亦證
    稱：「（問：《96年》11月 2號之前你有來賣過，你說之前
    就有來賣過，還要不要登記？）對。」、「（問：然後我《
    指被告丙○○》就對你沒有懷疑，再要求說要身份證登記？
    ）對。」等語（見原審卷(二)第250頁)，足見被告自始均未要
    求戊○○、丁○○拿出身份證供其登記買賣金飾之資料，證
    人戊○○於原審此部分所證，顯係迴護被告之詞，不足採信
    。
  3.被告於原審雖曾辯稱：伊買賣黃金飾品均是以當日之黃金價
    格為買賣之依據，伊亦有出具收據交予戊○○、丁○○做為
    買賣之憑證，伊並無以顯不相當之價格購買其等變賣之金飾
    云云（見原審卷(二)第82、83頁），並提出其所謂之「收據」
    （其上記載： 96年11月2日買12兩3分4釐的黃金、價格2850
    元，共計34萬2969元，實付34萬3000元；96年11月19日買18
    兩 4錢7分2釐的黃金、價格2750元，共計50萬7980元，實付
    50萬8000元）為證（見原審卷(二)第104頁)；且證人戊○○、
    丁○○於本院亦證稱：伊等一起去變賣金飾時，有詢問丙○○有關當天黃金的牌價，他也有告知牌價是多少，他所收購
    的金飾價錢，伊等認為有合乎當時的價錢，丙○○當時亦有
    詢問伊等這些金飾的來源，伊等有告他說這些金飾的來源是
    合法的，當天伊等也有要求丙○○要開收據等語（見本院卷
    第51至53頁）。證人丁○○另證稱：當時伊等賣黃金飾品時
    ，丙○○並沒有將價款的零數去掉，而是多算給伊等云云（
    見原審卷第54頁）；證人戊○○亦另證稱：當時丙○○有計
    算金飾的重量給伊等看，伊有看他在計算，被告拿出來的錢
    除一疊一疊的整數外，好像還有算一些零數給伊等云云（見
    原審卷第55、57頁)。但查，96年11月2日、同年月19日，丁○○、戊○○變賣其等所竊得之金飾分別得款30萬元、50萬
    元，當時被告係自櫃檯後方之保險箱取出現金，被告雖有秤
    重，但戊○○、丁○○並沒有注意秤多重，被告也沒有說收
    購的價錢，就直接拿30萬元給戊○○、丁○○等情，業據證
    人丁○○於警詢證述明確（見偵字第5915號卷(二)第71、72頁
    ，偵字第5915號卷(一)第201、202頁），且證人丁○○於本院
    亦證稱：伊在警詢所述均實在，警局時印象較為深刻等語（
    見本院卷第54頁）；而證人戊○○於本院同日審理時係先證
    稱： 96年11月2日該次，被告丙○○係給伊等三疊錢，每疊
    是10萬元等語（見本院卷第55頁反面），於被告之選任辯護
    人詰問後始改稱：「（問：你確定只有三疊或是還有其他數
    千元的零數？）時間太久了，不敢確定。」等語（見本院卷
    第55頁反面），嗣再改稱：「（問：被告拿出錢給你是拿出
    一疊一疊的整數，還是除了一疊一疊鈔票外，還有算一些零
    數給你們？）好像是有。」、「（問：你剛才不是說一疊一
    疊的嗎，沒有提到零數？這次為何又回答好像有？）我不記
    得。」等語（見本院卷第57頁），顯見證人戊○○、丁○○
    於本院上開所證不僅因事隔已久，而記憶模糊，且係事後迴
    護被告之詞，不足憑採。至被告於原審所提出之上開收據，
    其上所記載買賣黃金之價額，不僅與證人丁○○於警詢所證
    不同，且被告於本院亦自承：伊開給丁○○等人的是二聯式
    的收據，那本二聯式的收據伊用完後就丟掉了，剛才提示給
    證人看的收據，是伊事後另外開給地方法院看的等語（見本
    院卷第57頁），故上開收據顯非被告當時開給戊○○、丁○○之收據，而依證人丁○○上開於警詢所證，被告並無開立
    收據交予丁○○等人；況被告若確有開立收據給戊○○等人
    ，該收據對其而言係屬重要之證明，其豈可能隨意丟棄；再
    者，若丁○○等人確有要求開立收據，被告大可要求渠等簽
    立切結書以代收據，實無本末倒置，未要求簽立切結書，卻
    另開具收據之理，是被告於原審所提出之收據，顯不足作為
    對其有利之認定。
  4.參以被告丙○○於警詢供稱：當初伊大約有看一下變賣金飾
    的人，伊沒有正確核對身份，之前他們有一起來變賣金飾，
    「所以當時來賣時，他沒有帶證件，問伊說用潘俊宏的證件
    是否可以」（按「」中之說詞，係被告所捏造，因被告當時
    並未要求丁○○等人提出身份證及登記切結書《詳如前述》
    ），伊就懷疑是否是贓物，他們告訴伊說是開設賭場及放電
    動玩具，一直要伊跟他們買金子，所以伊才跟他們買等語（
    見警卷第39、40頁）；於原審又供稱：伊在警詢有說過曾經
    懷疑丁○○等人所變賣的金飾係贓物，是因為看他們全身刺
    龍刺鳳，金飾又那麼多怪怪的等語（見原審卷(二)第256頁)，
    更足以證明被告當時確有故買贓物之犯意，蓋其主觀上既已
    懷疑該批金飾之來源不明，且在丁○○等人均無法提出其他
    證據以佐證該批金飾之合法性，被告竟未要求其等填載切結
    書，即逕行收購金飾，其有故買贓物之犯意，至為明顯。
  5.綜上所述，被告所辯要屬事後卸責之詞，不足採信，本件事
    證明確，被告之犯行應堪認定。
二、核被告上開兩次所為，均係犯刑法第349條第2項之故買贓物
    罪，被告所犯上開兩罪，犯意及行為均屬各別，應分論併罰
    。原審以被告罪證明確，予以論罪科刑，固非無見，惟原判
    決書於犯罪事實欄中雖記載「丁○○、戊○○於上開兩次至
    被告銀樓所變賣之金飾，係來路不明之贓物」，然於判決書
    之理由欄中均未論述認定贓物之依據為何，顯有理由不備之
    處，被告上訴意旨猶以前詞指摘原判決此部分不當，雖無理
    由，但原判決既有上開可議之處，自應由本院將原判決有關
    此部分撤銷改判。爰審酌被告於88年3月9日，即曾因贓物案
    件，經臺灣苗栗地方法院以88年度易字第98號判處有期徒刑
    4月，緩刑3年，此有臺灣高等法院被告前案紀錄表在卷可查
    ，其非但未能記取教訓，竟連一般銀樓業者防制收購贓物之
    機制都省略不為，形同明目張膽收購贓物，無異鼓勵銀樓業
    者以合法經營事業掩護非法之收贓犯行，更助長竊盜犯行，
    犯後猶矢口否認犯行，毫無悔意等一切情狀，各量處如主文
    所示之刑，並定其應執行刑。
據上論結，應依刑事訴訟法第369條第1項前段、第364條、第299
條第1項前段，刑法第349條第2項、第51條第5款，刑法施行法第
1條之1第1項、第2項前段，判決如主文。
本案經檢察官甲○○到庭執行職務。
中    華    民    國    98    年    3     月    31    日
            刑事第十庭    審判長法  官  林  照  明
                                法  官  林  欽  章
                                法  官  蔡  名  曜
以上正本證明與原本無異。
不得上訴。
                                書記官  劉  恒  宏
中    華    民    國    98    年    4     月    3     日
附記論罪之法條全文：
刑法第349條
收受贓物者，處 3 年以下有期徒刑、拘役或 5 百元以下罰金。
搬運、寄藏、故買贓物或為牙保者，處5年以下有期徒刑、拘役
或科或併科1千元以下罰金。


司法院資訊處製作；財團法人民間司法改革基金會備份。
